【裁判字號】    95,勞上,66
【裁判日期】    970122
【裁判案由】    給付資遣費等
【裁判全文】
臺灣高等法院民事判決                  95年度勞上字第66號
    上  訴  人  台北汽車客運股份有限公司
                            號.
    法定代理人  乙○○
    訴訟代理人  曾肇昌律師
    被上訴人    甲○○
                            樓.
    訴訟代理人  吳志揚律師
    複代理人    吳宗樺律師
上列當事人間請求給付資遣費等事件，被上訴人就本院96年4月2
日判決聲請補充判決，經本院於97年1月15日言詞辯論終結，茲
判決如下：
    主  文
被上訴人備位之訴駁回。
第一、二審關於備位之訴訴訟費用，由被上訴人負擔。
    事  實
甲、上訴人方面：
一、聲明：被上訴人備位之訴駁回。
二、陳述：除與原判決及本院96年4月2日判決之記載相同者，茲
    予引用外，另稱上訴人係依勞動基準法（下稱勞基法）第12
    條第4款規定終止勞動契約，依同法第18條第1款規定，被上
    訴人不得請求預告工資及資遣費。
三、證據：引用本院96年4月2日判決之記載。
乙、被上訴人方面：
一、聲明：上訴人應給付被上訴人新台幣（以下同）595,000元
    及自91年7月25日起，至清償之日止，依週年利率5%計算之
    利息。
二、陳述：除與原判決及本院96年4月2日判決記載相同者，茲予
    引用外，補稱：依最高法院91年度台上字第1006號判決、本
    院93年度勞上字第38號及本院94年度勞上易字第46號判決見
    解，工作規則雖得就勞工違反勞動契約或其工作規則之情形
    為懲處規定，惟雇主因勞工違反勞動契約或工作規則，不經
    預告而終止勞動契約者，仍應受該條項第四款規定之限制，
    即以其情節重大為必要，不得僅以懲處結果為終止契約之依
    據。所謂情節重大，應係指關於公司財務、產品、履約等業
    務項目影響重大而言，易言之，必須員工之行為不檢，非特
    違反勞動契約或工作規則，且在客觀上及社會一般通念上，
    均認足以對於雇主之財務、產品及營運造成重大影響，始足
    以稱之，準此，如勞工違反違反勞動契約或工作規則，仍應
    以情節重大者，雇主始得依勞動基準法第12條第4項不經預
    告而終止勞動契約，否則仍應依勞動基準法第11條經預告後
    而終止勞動契約。本件中，被上訴人縱違反上訴人之工作規
    則，惟未對上訴人之財務、業務項目有重大影響，依社會一
    般通念，並非無法期待上訴人繼續兩造間勞動契約至終止之
    預告期間屆滿。
三、證據：除本院96年4月2日判決之記載外，另提出最高法院30
    年度抗字第309號、44年度台抗字第28號、89年度台上字第1
    347號、91年度台聲字第342號、91年度台上字第1006號、92
    年台上字第246號、93年台上字第1428號、本院93年度勞上
    字第38號、94年度勞上易字第46號、台灣板橋地方法院94年
    度勞訴字第31號等民事裁判影本等為證。
    理  由
一、按訴訟標的之一部，裁判有脫漏者，法院應依聲請或依職權
    以判決補充之，觀民事訴訟法第233條第1項、第463條之規
    定自明。又客觀的訴之預備合併，法院認原告先位聲明有理
    由而為原告勝訴判決者，不必就備位聲明為判決，若被告就
    先位聲明上訴，其上訴效力及於備位聲明，第二審法院於認
    先位聲明無理由時，仍應就備位聲明部分為判決。本件被上
    訴人主張兩造原有僱傭關係存在，嗣經上訴人違法終止，於
    原審提起預備合併之訴，先位聲明請求確認兩造間僱傭關係
    存在，上訴人應給付積欠工資及被上訴人於86年3月間上班
    途中受傷之殘障給付與上訴人不當解僱造成之精神損害，備
    位聲明請求上訴人給付資遣之預告工資及資遣費。原審就被
    上訴人先位聲明中給付工資部分為被上訴人勝訴判決，駁回
    被上訴人其餘之訴，就備位聲明則未判決，經上訴人就先位
    聲明中其敗訴部分上訴（被上訴人未上訴），本院96年4月2
    日判決僅就先位聲明中經上訴人上訴部分，廢棄原判決並駁
    回被上訴人在第一審之訴，漏未就備位聲明部分為判決，則
    被上訴人依上開規定，聲請本院就備位之訴為補充判決，自
    無不合。
二、被上訴人主張：其自78年5月30日起，受雇於上訴人為駕駛
    員，詎上訴人於91年7月25日以「91.7.15代駛AH-966車於
    05:42－05:55車輛無故在外滯留達13分鐘依規定應予記大過
    乙次處分，復查該員本年度行政處分連同本處分已逾大過三
    次以上，依規定應與勞動契約。」為由，將被上訴人解僱。
    惟被上訴人於91年7月15日清晨係由公司排班行駛板橋至士
    林之310路線（以下稱系爭班次），由板橋行駛至士林再開
    回板橋，於芝山站因有眾多乘客上車，且被上訴人當日腹瀉
    而至鄰近商店如廁，並非無故滯留，縱令系爭班次確有滯留
    之情形，其情節亦非重大，上訴人依勞基法第12條第4款規
    定終止勞動契約，亦有不合，而應適用勞基法第11條規定，
    於經預告後方得終止，並依同法第16條規定，給付資遣費。
    按被上訴人自78年5月30日至91年7月25日任職上訴人公司，
    任期期間達13年又2個月，離職前平均工資為4萬2千元，依
    照勞動基準法第16條第1項第3款、第3項及第17條，上訴人
    應給付被上訴人30日（1個月）之預告期間暨13又1/6個月之
    資遣費，共計59萬5千元（計算式：42,000×（1＋13＋1/6
    ）＝595,000元）等情，求為命上訴人給付59萬5千元及自資
    遣之日即91年7月25日起，至清償日止，按年息百分之五計
    付遲延利息之判決。
    上訴人則以：被上訴人因違反工作規則情節重大，經其以記
    滿3大過而依勞基法第14條規定終止兩造間勞動契約，依同
    法第18條規定，不適用第16條規定，被上訴人依同法第16條
    規定，請求給付預告工資及資遣費，為無理由等語，資為抗
    辯。
三、勞工對於所擔任之工作確不能勝任時，雇主得預告勞工終止
    勞動契約；勞工違反勞動契約或工作規則，情節重大者，雇
    主得不經預告終止契約，勞基法第11條第5款、第12條第4款
    分別定有明文，又依第11條規定終止勞動契約者，雇主應依
    同法第16條、第17條規定發給預告工資及資遣費，雇主依第
    12條規定終止者，勞工不得向雇主請求加發預告期間工資及
    資遣費，同法第16條、第17條及第18條分別定有明文。又勞
    工主觀上或客觀上不能勝任工作而違反工作規則，但情節非
    重大者，雇主僅得依第11條辦理。因此，本件所應審究者，
    乃被上訴人違反工作規則，其情節是否重大。查被上訴人於
    前開時地無故滯留13分鐘，上訴人得依工作規則予以記大過
    一次之事實，業經本院96年4月2日判決於理由中認定明確，
    茲引用之。被上訴人雖主張即令其在外逗留，既非行為不檢
    ，客觀上及社會一般通念上，足以對於上訴人之財務、產品
    及營運造成重大影響，亦非依社會一般通念，無法期待上訴
    人繼續兩造間勞動契約至終止之預告期間屆滿，上訴人自不
    得據此即為懲戒性解僱，以其記過滿3大過依勞基法第12條
    終止勞動契約，而應依勞基法第11條規定辦理云云。然上訴
    人規定車輛無故在外逗留者，記大過一次之規定，乃上訴人
    為因應台北市政府交通局對客運業之要求，於88年5月20日
    修正工作規則時，予以增列，該函已發予各營運站、各部門
    及產業工會，並請各營運站轉知所屬知照，有上訴人88北客
    管字第208號函附卷可稽（原審卷(一)34頁），以客運業者就
    其排定班次能否準時到站，對客戶之權益及公司形象、競爭
    力之影響不容忽視，參酌其他客運業者，如三重客運亦有相
    類規定（本院卷112頁），上訴人增列上開規定，強化對客
    戶權益之保障及提高公司競爭力，應屬公司經營所必要，且
    不無故逗留，對被上訴人而言，並非難以遵守。又被上訴人
    於91年1月10日起至系爭事故發生前，即因超速行駛、未依
    規定出勤遲延出車、曠職等事由，經上訴人記大過一次、小
    過三次、申誡一次，合計受懲處已達記大過二次、申誡一次
    之事實，有上訴人提出之獎懲通知書5紙附卷可稽（原審卷
    (一)245頁至249頁），被上訴人自應知悉若再有違犯，極可能
    因受懲處而被解僱，乃被上訴人仍未謹慎遵守公司規定，再
    犯本件，致於半年內，連同本件違規，竟違規四次，而遭計
    滿三大過之處分，可見被上訴人已無遵守上訴人工作規則之
    意願，難期待上訴人以解僱以外之懲戒方法，繼續兩造之僱
    傭關係，自與勞基法第12條第4款規定，違反工作規則情節
    重大之要件該當，上訴人抗辯其得依上開規定終止兩造間之
    勞動契約，依同法第18條第1款規定，被上訴人不得向上訴
    人請求加發預告期間工資及資遣費，自屬有據。被上訴人主
    張本件與上開第12條第4款規定尚非該當，上訴人應適用同
    法第11條規定，預告終止並給付資遣費，則難贊同，從而，
    被上訴人備位聲明依勞基法第16條、第17條規定請求上訴人
    應給付工資及資遣費合計59萬5千元及法定遲延利息，為無
    理由，不應准許。
四、據上論結，本件被上訴人備位之訴為無理由。依民事訴訟法
    第78條，判決如主文。
中    華    民    國    97    年    1    月     22    日
                      勞工法庭
                        審判長法  官    黃熙嫣
                              法  官    陳玉完
                              法  官    呂太郎
正本係照原本作成。
不得上訴。
中    華    民    國    97    年    1     月    23    日
                              書記官    黃千鶴


司法院資訊處製作；財團法人民間司法改革基金會備份。
